最　高　行　政　法　院　判　決
　　　　　　　　　　　　　　　　　　 96年度判字第01356號
上　訴　人　日靖遊樂事業股份有限公司
代　表　人　甲○○
訴訟代理人　陳益盛　律師
被 上訴 人　財政部臺北市國稅局
代　表　人　張盛和
上列當事人間因營業稅事件，上訴人對於中華民國94年12月14日
臺北高等行政法院94年度訴字第430號判決，提起上訴，本院判
決如下：
　　主  文
上訴駁回。
上訴審訴訟費用由上訴人負擔。
    理  由
一、上訴人於民國（下同）92年6月17日申請退還77年至81年重
    複繳納營業稅新台幣（下同）10,153,646元（下稱系爭稅款
    ），案經被上訴人所屬松山分局以92年6月26日財北國稅松
    山營業字第0920017756號函否准，上訴人不服，提起訴願，
    遭決定駁回，遂循序提起行政訴訟。
二、上訴人於原審起訴主張略謂：(一)、本件乃係上訴人清算人甲
    ○○（該時擔任上訴人總經理）與訴外人金靖（該時擔任上
    訴人負責人）均認為負有繳稅義務而重複就同一稅目繳納稅
    款，應屬於納稅『前提事實認知錯誤』之情形，與稅捐稽徵
    機關課徵稅捐有適用法令錯誤或計算錯誤之情形並無干係。
    是以本件無法適用稅捐稽徵法第28條，自不受該條文5年時
    效規定之拘束。(二)、上訴人就本件事實所主張者，為經司法
    院釋字第515號解釋所肯認之公法上不當得利請求權。上訴
    人在訴外人金靖於82年6、7月間以上訴人名義自行繳納系爭
    稅款後，即無義務再為稅款給付。是以上訴人清算人於82年
    7月5日再度繳交系爭稅款給付自始即無法律上之原因，而非
    基於可歸責渠之誤認未納稅此一「事實錯誤」，才導致納稅
    義務之法律上原因嗣後因不能履行而消滅。而就營業稅租稅
    行政目的言，對一次應稅事實，依租稅法定主義，適用營業
    稅相關法律，而為一次課徵行為，以合理挹注國家財政，而
    本件該當應稅事實義務，已由訴外人金靖完成稅捐繳納，則
    行政目的即消失。故被上訴人受領上訴人之清算人所繳交之
    系爭稅款，性質自屬應返還人民之公法上不當得利無疑。(三)
    、本件重複繳納「稅款」之事實發生於行政程序法第131條
    即公法上請求權5年一般時效規定施行之前，不能溯及既往
    適用於本件退稅申請，又本件退稅申請亦不應適用稅捐稽徵
    法第28條，該條時效規定不得適用亦屬必然；故本件退稅申
    請時效，應依司法院釋字第39號所示，類推適用民法15年時
    效。(四)、上訴人於82年6月14日已向台北市稅捐稽徵處申請
    補繳77年至81年度短繳之營業稅額9,851,856元。而台北市
    稅捐處則於82年6月22日發函台北市稅捐稽徵處松山分處，
    令其查明補繳之情形，台北市稅捐稽徵處松山分處則於同月
    23日發函要求上訴人「於文到7日內，檢附有關之發票影本
    及資料暨攜帶公司章、統一發票專用章，負責人前來說明」
    。由此可知，上訴人實已補繳77年至81年度短繳之營業稅與
    其利息無疑。另於原證12與原證3可證明甲○○以上訴人之
    名義於82年7月9日向台北市稅捐稽徵處松山分處申請補繳77
    年至81年度短繳之營業稅額10,153,654元。而台北市稅捐稽
    徵處松山分處則於同年7月13日發函要求其「於文到7日內檢
    附77至81年止每期營業稅申報書之影本及該營業稅收入究屬
    免用發票之門票收入或屬兩聯或三聯發票之收入等有關資料
    暨統一發票專用章，前來說明」。觀諸上開證據可知，上訴
    人確實有就同一稅目即77年至81年度營業稅重複繳納之事實
    。而就上訴人與訴外人金靖所繳交各年度稅額加以對照下，
    其數額雖有不同，然此實屬會計帳務計算中因認列數值或有
    不同而產生之現象，此於會計實務中乃屬常見，而非逕可推
    論出依此繳交之稅款並不相同之結論等語，求為判決被上訴
    人應給付上訴人10,153,654元，及自民國82年7月5日繳納稅
    款之日起至退稅之日止，按郵政儲金匯業局之一年期定期存
    款利率按日加計之利息。
三、被上訴人則略以：(一)、上訴人一再重申有重複繳納稅款，原
    應繳稅款業經上訴人自行先為清償而消滅，上訴人代表人補
    繳營業稅即為系爭退稅款，故被上訴人即獲有稅法上不當得
    利，惟上訴人自始均未能提示相關重複繳納之證明文件，擅
    指被上訴人獲有稅法上不當得利顯屬空言，不足採信。且由
    上訴人兩次補繳之稅款（第1次7,879,805元，第2次8,375,5
    23元）均不一致，上訴人所指「重複繳納」並不足採。(二)、
    次查稅捐稽稽徵法第28條規定：「納稅義務人對於因適用法
    令錯誤或計算錯誤溢繳之稅款，得自繳納之日起5年內提出
    具體證明，申請退還；逾期未申請者，不得再行申請。」，
    其立法理由為：「稅捐規定有一定徵收期間，逾期未徵起者
    停止徵收。至納稅義務人如有因適用法令錯誤、計算錯誤或
    其他原因而溢繳之稅款，亦應准予提出具體證明申請退回；
    惟該項申請退稅，應自繳納之日起5年內為之。」再依行政
    程序法第131條規定：「公法上之請求權，除法律有特別規
    定外，因5年間不行使而消滅。」，由以上法令規定，縱使
    上訴人有重複繳納營業稅亦已逾5年之法定期間，不得再行
    申請退稅。否則依同法第21條核課期間之規定，上訴人如有
    應補徵稅捐之情事，稅捐稽徵機關因上揭法令規定，不得再
    行補徵亦不得再行處罰，則顯失公平。(三)、另甲○○擔任上
    訴人之清算人，如有重複繳納稅款，應於造具資產負債表等
    表冊時，即可查知。另帳簿、表冊已逾10年之保存期間，上
    訴人再以重複繳稅為由，主張退稅，亦應提示有關之證據為
    憑，再者縱使有重複繳納稅款情事，亦因稅捐稽徵法第28條
    及行政程序法第131條之規定請求權因5年不行使而消滅。(四)
    、又依上訴人82年6月14日所繳1張繳款書（下稱第1次繳款
    ）記載，所屬年月分為77年1月至81年10月，與82年7月5日5
    張繳款書（下稱第2次繳款）所屬年月分分別為77年7-8月、
    78年7-8月、79年7-8月、80年7-8月、81年7-8月，補繳稅額
    及年月分均不相同，是以上訴人提出有重複繳款情事，並不
    足為證。按「重複繳款」係指就應申報之銷售額及應補繳稅
    額反覆相同為之，舉前述77年為例，第1次補繳稅款為87,71
    4元，如係重複繳納，則第2次繳款後合計應為175,428元，
    觀諸第2次繳款77年度繳款書卻為251,787元，之間相差164,
    073元，以此類推87,714元重複1次（倍）應為87,714元，2
    次（倍）應為175,428元，3次（倍）應為263,142元；77年
    度繳款251,787元（第2次）為87,714元（第1次）之2.87倍
    ，78年度繳款1,745,031元（第2次）為1,737,094元（第1次
    ）之1.0045倍，79年度繳款1,587,160元（第2次）為1,905,
    361元（第1次）之0.8329倍，80年度繳款1,962,857元（第2
    次）為2,110,642元（第1次）之0.9299倍，81年度繳款2,82
    8,688元（第2次）為2,038,994元（第1次）之1.3872倍；計
    算2次繳款金額倍數與差數均無法得到與重複繳款的正當連
    結等語，資為抗辯。
四、原審斟酌全辯論意旨及調查證據結果，略以：(一)查上訴人82
    年6月14日第1次自動補報補繳稅款、利息，與82年7月5日第
    2次自動補報補繳稅款、利息，依明細表及繳款書顯示，上
    訴人第1次係補繳77年至81年各年度1至10月份稅款並加計利
    息，第2次則係補繳77年至81年各年度7至8月份稅款並加計
    利息，兩次所補繳稅款數額及加計利息金額均不相同，又上
    訴人第2次係先拿資料請就稅務、會計具專業之周峻墩會計
    師計算後始辦理自動補報補繳，業據證人周峻墩到庭證述並
    記明筆錄在卷可稽，不應發生計算錯誤重複繳款情形，上訴
    人亦始終未能提出具體證據資以證明其有重複繳款，證人周
    峻墩會計師之證詞僅證述第2次補報補繳經過，並未能證明
    兩次所自動補報補繳稅款係重複，從而上訴人訴請被上訴人
    給付重複繳納之稅款及利息計10,153,654元，暨自82年7月5
    日起至給付退稅日止，按郵政儲金匯業局一年期定期存款利
    率按日加計利息，難認為有理由。(二)又納稅義務人對於因計
    算錯誤溢繳之稅款，得自繳納之日起5年內提出具體證明，
    申請退還，逾期未申請者，不得再行申請，稅捐稽徵法第28
    條定有明文。本件上訴人主張其82年7月5日自動補報補繳稅
    款及利息係重複繳納，逾上開規定期限甚久始申請退還，於
    法不合。又所謂公法上不當得利，除稅捐稽徵法第28規定，
    就稅捐方面，無明文規定，惟觀行政訴訟法第8條第1項前段
    「人民與中央或地方機關間，因公法上原因發生財產上之給
    付」，固可認公法上不當得利，亦為給付之訴之一種，但此
    「公法上不當得利」之構成要件，在行政程序法、行政訴訟
    法等公法尚無明文規定，自應類推適用民法第179條：「無
    法律上之原因而受利益，致他人受損害者，應返還其利益。
    雖有法律上之原因，而其後已不存在者，亦同。」之規定，
    此亦經司法院釋字第515號解釋闡明甚詳，該號解釋固係有
    關促進產業升級條例就未依規定使用土地廠房，強制收買補
    償範圍所為解釋，核與本件案情未儘相同外，上訴人對於系
    爭稅款作成行政處分後，無法律上原因存在之事實，既未能
    舉證，則上訴人尚難執上開司法院解釋資為本件對其有利之
    論據等語，因而駁回上訴人在原審之訴。
五、上訴意旨略謂：(一)、依原審之見解，自77年度至81年度間各
    年度之營業稅總額，乃係上訴人公司於當年度原申報之稅額
    ，加上上訴人與金靖於82年所補繳之各年度補繳稅額之總和
    方屬之。惟就上述論說所計算出被上訴人認為上訴人於77至
    81年度間各年度所應繳交之營業稅額與上訴人與訴外人金靖
    於相同期間各自認定所應繳交之營業稅額相比較下，即會發
    生被上訴人課予上訴人所應繳交之營業稅額大於上訴人年度
    營業收入之不合理的現象，因為如此一來，上訴人於77年至
    81年度為被上訴人課稅後，即會呈現虧損而無利潤存在，如
    此絲毫不合邏輯之情事與稅捐「乃係國家就當事人之獲利為
    一定比例之收取」之定義相互扞格，是以，原審法院認定甲
    ○○與訴外人金靖分別繳交之款項係屬77年度至81年度中日
    靖公司就同一稅目（即營業稅）應補稅額總額之一部分所為
    之各別繳款之立論殊不足採。(二)、從證據可知，上訴人公司
    確實有就同一稅目即77年至81年度營業稅重複繳納之事實，
    而從上訴人公司兩次所繳交各年度稅額加以對照下，其數額
    雖有不同，然此實屬會計帳務計算中因認列數值或有不同而
    產生之現象，此於會計實務中乃屬常見，而非逕可推論非係
    重複繳款之結論。(三)、上訴人所提呈81年12月31日之查核報
    告書，載明「本公司於81年9月間提出資料查得發現自77年
    至80年度短報營業收入，業經自動向稽徵機關申報並補繳應
    納稅款．．．」之文字，再輔以周峻墩會計師關於其係以77
    年至81年之全年帳冊計算補繳系爭營業稅與營業額之證詞，
    除可知曉清算人楊素嵐所補繳者為營業稅與其實際所繳交之
    稅額外，就其與訴外人金靖所繳交之稅款實屬重複同一稅目
    ，即可一目了然。原判決中，只泛言上訴人未提出具體證據
    證明上訴人有重複繳款情事，實教上訴人難以信服。(四)、上
    訴人就本案事實所主張者，為經司法院釋字第515號解釋所
    肯認之公法上不當得利請求權，本件事實中上訴人在訴外人
    金靖於82年6月14日以上訴人名義自行繳納系爭稅款後，即
    無義務再為稅款給付，是以清算人楊素嵐於82年7月5日再度
    繳交系爭稅款給付自始即無法律上之原因，而非基於可歸責
    渠之誤認未納稅此一「事實錯誤」，才導致納稅義務之法律
    上原因嗣後因不能履行而消滅，本件事實中該當應稅事實義
    務，已由訴外人金靖完成稅捐繳納，則行政目的即消失。故
    其後被上訴人受領上訴人公司清算人所繳交之系爭稅款，則
    性質自應返還人民之公法上不當得利。是以，上訴人自得依
    此不當得利請求權請求被上訴人返還重複繳交之稅款無疑。
    (五)、本件退稅申請時效，應依司法院釋字第39號解釋所示，
    類推適用民法15年時效。申言之，依司法院釋字第39號解釋
    ，係認定就已成立之請求權，相關法規就此請求權之時效未
    有規定時，應回歸民法第125條消滅時效規定之限制。而本
    案事實中，就公法上不當得利請求權之提出，無法適用現行
    相關法規已如前述，因此，依司法院釋字第39號所陳意旨，
    上訴人於本案就公法上不當得利之請求，自應適用民法第
    125條15年消滅時效之規定。而上訴人係於92年6月17日向被
    上訴人申請退款，距本案事實發生之民國82年，未逾15年之
    消滅時效，是以上訴人據以向被上訴人請求退款，洵屬有理
    ，原判決卻以稅捐稽徵法第28條5年時效經過為由駁回上訴
    人之請求，原判決顯有適用法規不當之違背法令。(六)、上訴
    人主張二次補繳營業稅款係重複繳納，82年7月5日之第2次
    補繳係就已不存在之繳稅義務而為繳納，其給付之法律上原
    因已然消滅，被上訴人所受領之給付屬於公法上不當得利，
    致上訴人受有損害，上訴人因而請求返還不當得利。上訴人
    除舉出二次補稅繳款書為據外，並有會計師周峻墩到庭結證
    屬實。至於被上訴人泛言上訴人係為規避5-10倍罰鍰而分二
    次繳納云云，上訴人依其主張，計算得出歷次繳納之稅額竟
    高於營業所得，此一明顯不合理情形，可知被上訴人之主張
    根本不可採，此外被上訴人別無其他舉證，以證明所收受之
    二次補繳，金額合計達20,005,510元係有法律上之原因，原
    審未命被上訴人舉證，有違舉證法則等語。
六、本院查：(一)按「人民與中央或地方機關間，因公法上原因發
    生財產上之給付或請求作成行政處分以外之其他非財產上之
    給付，得提起給付訴訟。因公法上契約發生之給付，亦同。
    」固為行政訴訟法第8條第1項所明定。惟按「當事人主張之
    事實，須負舉證責任，倘所提出之證據，不足為其主張事實
    之證明，自不能認其主張之事實為真實。」本院39年判字第
    2號著有判例可資參照。(二)本件原判決關於上訴人82年6月14
    日第1次自動補報補繳稅款、利息，係補繳77年至81年1月至
    10月份部分，上訴人82年7月5日第2次自動補報補繳稅款、
    利息，係補繳77年至81年各年度7至8月份部分，兩次所補繳
    稅款數額及加計利息金額均不相同；又上訴人第2次係先拿
    資料請就稅務、會計具專業之周峻墩會計師計算後始辦理自
    動補報補繳，不應發生計算錯誤重複繳款情形，並就證人周
    峻墩之證言，如何不足證明上訴人兩次所自動補報補繳稅款
    係重複，均已詳予論述，乃認上訴人無法舉證其有重複繳納
    系爭稅款，而駁回其訴，經核尚無不合。另按本件營業稅額
    ，依行為時營業稅法規定，係就銷售總額依5%之稅率課徵，
    自無上訴人所指上訴人繳交之營業稅額大於營業收入之不合
    邏輯情事，而上訴人既主張溢繳稅款，依前揭判例所示，對
    此積極事實自負有舉證責任，其所舉補繳稅額繳款書及被上
    訴人之函覆、證人周峻墩之證言暨前述主張，既均不足為其
    請求退還溢繳稅款之證明，自無命被上訴人舉證之理，上訴
    人指摘原審違反舉證法則，核無足採。(三)本件上訴人係依公
    法上不當得利返還請求權，主張時效為15年，請求返還溢繳
    稅款，原審雖贅論，並引用稅捐稽徵法第28條5年時效之條
    文，惟與判決結果以上訴人無法證明溢繳稅款而予駁回無影
    響，自難謂原判決適用法規不當。其他上訴論旨復就原審取
    捨證據、認定事實之職權行使謂為違誤，尚難認為合法之上
    訴理由。(四)綜上所述，原審斟酌全辯論意旨及調查證據之結
    果，並援引上揭法條，將原決定及原處分均予維持，駁回上
    訴人之訴，核無違誤。上訴論旨，仍執前詞指摘原判決違誤
    ，求予廢棄，難認有理由，應予駁回。
據上論結，本件上訴為無理由，爰依行政訴訟法第255條第1項、
第98條第3項前段，判決如主文。
中　　華　　民　　國　　96　　年　　8　　 月　　2　　 日
                  第四庭審判長法  官　鍾　耀　光
                              法  官  姜　仁　脩
                              法  官　王　德　麟
                              法  官　黃　清　光
                              法  官　吳　慧　娟
以  上  正  本  證  明  與  原  本  無  異
中　　華　　民　　國　　96　　年　　8　　 月　　3　　 日
　　　　　　　　　　　　　　　書記官　黃　淑　櫻
